【裁判字號】    97,交聲,2620
【裁判日期】    971112
【裁判案由】    違反道路交通管理處罰條例聲明異議
【裁判全文】
臺灣臺北地方法院交通事件裁定        97年度交聲字第2619號
原處分機關  交通部公路總局臺北區監理所
異  議  人
即受處分人  甲○○
上列受處分人因違反道路交通管理處罰條例案件，對於交通部公
路總局臺北區監理所於中華民國97年8 月25日所為之處分（原處
分案號：北監自裁字裁40-AB0000000、40-AC0000000號），聲明
異議，本院裁定如下：
    主  文
原處分均撤銷。
甲○○不罰。
    理  由
一、原處分意旨略以：受處分人甲○○所有車牌號碼號PD－6736
    號自用小客車，先後於民國95年10月26日17時49分許，行經
    限速每小時50公里之臺北市○○○路○段（高速公路橋下往
    北）；於95年11月26日18時28分許，行經限速每小時50公里
    之臺北市○○街○○路（南向北），車速均達每小時61公里
    ，超過規定之最高限速11公里，經臺北市政府警察局交通警
    察大隊依現場測速儀器採證照片，以北市警交大字第AC0000
    000 、AB0000000 號舉發違反道路交通管理事件通知單，逕
    行舉發違反道路交通管理處罰條例第40條「限速50公里，經
    測時速61公里，超速11公里未滿20公里」之違規。嗣受處分
    人未於應到案日期前到案聽候裁決，亦未依規定期限繳納罰
    鍰結案或向處罰機關陳述意見，原處分機關即交通部公路總
    局臺北區監理所乃於97年8 月25日，依道路交通管理處罰條
    例第40條暨違反道路交通管理事件統一裁罰基準表，以北監
    自裁字裁40-AC0000000、40-AB0000000號分別裁處受處分人
    罰鍰各新臺幣（下同）2200元。
二、異議意旨略以：異議人從未接受原舉發通知單之送達，依行
    政程序法第110 條規定，違規通知單既未經合法送達，其所
    為舉發自屬無效，另倘原處分機關係以公示送達方式送達，
    則應於違規行為成立後3 個月內發生效力，否則該舉發處分
    即非適法，是以原處分機關所為之裁處，顯不合法，為此聲
    明不服，請求撤銷原處分等語。
三、按汽車駕駛人，行車速度超過規定之最高時速，處1200元以
    上2400元以下罰鍰。汽車違反道路交通管理事件，經以科學
    儀器取得證據資料證明其行為違規，當場不能或不宜攔截製
    單舉發者，得逕行舉發之；前項逕行舉發，應記明車輛牌照
    號碼、車型等可資辨別之資料，查明汽車所有人姓名或名稱
    、住址後，並以該汽車所有人為被通知人製單舉發之；受舉
    發違反道路交通管理事件之受處罰人，認為受舉發之違規行
    為應歸責他人者，應於舉發違反道路交通管理事件通知單應
    到案日期前，檢附相關證據及應歸責人相關證明文件，向處
    罰機關告知應歸責人，處罰機關應即另行通知應歸責人到案
    依法處理，逾期未依規定辦理者，仍依本條例各該違反條款
    規定處罰；依本條例規定逕行舉發之案件，推定受逕行舉發
    人有過失，道路交通管理處罰條例第40條前段、第7 條之2
    第1 項第7 款、第4 項、第85條第1 項、第4 項亦分別定有
    明文。又違反道路交通管理處罰條例之行為，自行為成立之
    日起；行為有連續或繼續之狀態者，自行為終了之日起，逾
    3 個月不得舉發，道路交通管理處罰條例第56條第1 項第1
    款、第90條前段分別定有明文。又同條例第92條第3 項規定
    授權訂定之違反道路交通管理事件統一裁罰基準及處理細則
    第5 條明定：「處理違反道路交通管理事件，有關文書送達
    之程序，依行政程序法之規定」，同細則第11條第1 項第4
    款復規定：「行為人有本條例之情形者，應填製舉發違反道
    路交通管理事件通知單，並於被通知人欄予以勾記，其通知
    聯依下列規定辦理：三、逕行舉發者，應按已查明之資料填
    註車牌號碼、車輛種類、車主姓名或地址，並於通知單上方
    空白處加註逕行舉發之文字後，由舉發機關送達被通知人。
    」亦明文規定逕行舉發之違反道路交通管理事件通知單應送
    達於被通知人，且其送達程序應依行政程序法規定行之。而
    送達，於應受送達人之住居所、事務所或營業所為之。於應
    送達處所不獲會晤應受送達人時，得將文書付與有辨別事理
    能力之同居人、受僱人或應送達處所之接收郵件人員。前項
    規定於前項人員與應受送達人在該行政程序上利害關係相反
    者，不適用之。應受送達人或其同居人、受僱人、接收郵件
    人員無正當理由拒絕收領文書時，得將文書留置於應送達處
    所，以為送達。送達，不能依前二條規定為之者，得將文書
    寄存送達地之地方自治或警察機關，並作送達通知書兩份，
    一份黏貼於應受送達人住居所、事務所、營業所或其就業處
    所門首，另一份交由鄰居轉交或置於該送達處所信箱或其他
    適當位置，以為送達。前項情形，由郵政機關為送達者，得
    將文書寄存於送達地之郵政機關。寄存機關自收受寄存文書
    之日起，應保存三個月。對於當事人之送達，有下列各款情
    形之一者，行政機關得依申請，准為公示送達︰一、應為送
    達之處所不明者。二、於有治外法權人之住居所或事務所為
    送達而無效者。三、於外國或境外為送達，不能依第八十六
    條之規定辦理或預知雖依該規定辦理而無效者。有前項所列
    各款之情形而無人為公示送達之申請者，行政機關為避免行
    政程序遲延，認為有必要時，得依職權命為公示送達。當事
    人變更其送達之處所而不向行政機關陳明，致有第一項之情
    形者，行政機關得依職權命為公示送達，此觀行政程序法第
    72條第1 項、第73條、第74條、第78條等規定亦明。
四、次按公法上有特定相對人之意思表示或意思通知，除法律有
    特別規定者外，在非對話為之者，應以達到相對人時生效，
    所謂達到，乃在使相對人居於可得瞭解之狀態為已足，此在
    法理上應為當然之解釋（行政法院68年度判字第838 號裁判
    意旨參照）。又88年2 月3 日公布、90年1 月1 日施行之行
    政程序法，就行政機關所為有特定相對人之書面行政處分或
    行政行為之送達，於第67條至第91條定有明文規定，同法第
    110 條第1 項復明定：「書面之行政處分自送達相對人及已
    知之利害關係人起；書面以外之行政處分自以其他適當方法
    通知或使其知悉時起，依送達、通知或使知悉之內容對其發
    生效力」。前揭違反道路交通管理事件統一裁罰基準及處理
    細則第5 條既有如上所述之明文規定，且交通裁罰事件中相
    關行政機關所為之行政行為，並非屬行政程序法第3 條第1
    項、第2 項所列舉之得排除行政程序法適用之行政機關或行
    政行為，而交通違規行為之舉發在性質上復屬公法上有相對
    人之書面意思通知，故自應適用行政程序送達之規定，並依
    前開行政法院判決之見解及行政程序法第110 條第1 項之規
    定，以書面之舉發通知依行政程序法之規定送達於受通知人
    時，始完成舉發程序而發生效力。
五、經查：本件前開AC0000000 、AB0000000 號舉發違反道路交
    通管理事件通知單，原舉發機關即臺北市政府警察局交通警
    察大隊分別於95年11月13日、95年12月13日，以掛號郵寄違
    規車輛車籍地即異議人當時之戶籍地址臺北縣板橋市○○街
    72 巷13 之4 號，然因無人簽收遭退回，經臺北市政府警察
    局交通警察大隊依行政程序法第74、76條規定，分別於95年
    11月23日、95年12月25日將之交寄郵寄辦理寄存送達程序，
    然因異議人住所不明，其戶籍地址逕被遷入臺北縣板橋市○
    ○路6 號（即臺北縣板橋市戶政事務所），經郵局寄存送達
    於臺北縣板橋市戶政事務所，均經臺北縣板橋市戶政事務所
    於本件違反道路交通管理事件通知單信封上打印「本件由大
    樓收發室管理員查核後退回」、「當事人現住所不明，其戶
    籍地址係依戶籍法第四十七條第四（第五）項規定逕行暫遷
    至板橋市戶政事務所，原件退回。」等字樣後退回，致無法
    代收或完成送達程序等情，有臺北市政府警察局交通警察大
    隊97年10月3 日北市警交大執字第09733760800 號函、同隊
    97年10月17日北市警交大執字第09733993200 號函、中華郵
    政股份有限公司板橋郵局97年11月3 日板郵字第0970300230
    號函、中華民國郵政大宗掛號函件影本、舉發通知單信封影
    本及送達證書影本在卷可稽。至原處分機關雖以97年10月21
    日北監自字第0976032812號函覆本院表示：旨揭AC0000000
    、AB0000000 號違規單分別於96年3 月23日、96年4 月24日
    以寄存送達方式送達生效，並檢附寄存送達證書影本、查詢
    影本各1 份云云。然該舉發通知單究係寄存在何郵政機關或
    警察機關、是否依法製作送達通知書、黏貼門首及放置適當
    位置等，依卷附送達證書上之記載均付之闕如，且依板橋郵
    局前揭函文既已明確表示將原件退回，並未完成寄存送達程
    序，自難認已生合法寄存送達之效力。又舉發機關始終未能
    另覓其他途徑將前開舉發通知單合法送達異議人收受，亦或
    以函文公告方式為公示送達，揆諸上開說明，自難認本件舉
    發違規通知單均已合法送達異議人而完成舉發。
六、綜上所述，本件舉發違規通知單既均未合法送達，原舉發機
    關所為之舉發程序即未完成，而本件受處分人違規之時間分
    別為95年10月26日、11月26日，依道路交通管理處罰條例第
    90條第1 項之規定，舉發機關至遲應分別於96年1 月26日、
    2 月26日前完成舉發程序，然舉發機關並未於期限內再依法
    辦理送達，則其舉發程序自異議人違反道路交通管理處罰條
    例之行為成立之日起，逾3 月未完成，自已不得舉發。詎原
    處分機關未查，逕於97年8 月25日以北監自裁字裁40-AC000
    00000 、40-AB0000000號違反道路交通管理事件裁決書，分
    別裁處異議人罰鍰各2200元，於法自有未合，自應由本院將
    原處分均撤銷，並諭知異議人不罰。
據上論斷，應依道路交通案件處理辦法第20條前段，裁定如主文
。
中    華    民    國    97    年    11    月    12    日
                        交通法庭  法  官  吳俊龍
上正本證明與原本無異。
如不服本裁定，應於裁定送達後5日內向本院提出抗告狀。
                                  書記官  劉俊源
中    華    民    國    97    年    11    月    12    日


司法院資訊處製作；財團法人民間司法改革基金會備份。
